臺灣臺中地方法院刑事判決　　　　　　 94年度交易字第478號
公　訴　人　臺灣臺中地方法院檢察署檢察官
被　　　告　甲○○
選任辯護人　林邦賢律師
上列被告因過失致死案件，經檢察官提起公訴（九十四年度偵字
第六０三六、一三二三三號），本院判決如下：
    主    文
甲○○因過失致人於死，處有期徒刑拾月。緩刑貳年。
    犯罪事實
一、甲○○於民國九十四年二月三日上午，駕駛車牌號碼七Ｑ－
    三二０九號自用小客車，沿臺中縣大肚鄉○○路由東往西方
    向（即由臺中市往臺中縣大肚鄉市區方向）行駛。於同日上
    午七時四十分許，途經該路段編號第六五號路燈處時，本應
    注意車前狀況及兩車併行之間隔，並隨時採取必要之安全措
    施，而依當時天候晴、為日間自然光線、路面乾燥無缺陷、
    無障礙物、視距良好等客觀情形，又無不能注意之特別情事
    ，竟疏於注意而貿然駕車前行。適有林利津騎乘車牌號碼Ｔ
    ＥＸ－四九六號輕機車，亦沿臺中縣大肚鄉○○路由東往西
    同向行駛於甲○○之右前方，迨甲○○繼續往前擬超越右側
    林利津之機車而與其併行之際，因未與該車保持適當之行車
    間隔，致甲○○所駕自用小客車右側與林利津騎乘機車之左
    側把手發生擦撞，林利津因而人車倒地，並受有頭部外傷等
    傷勢。甲○○於肇事後、具有偵查犯罪權限之公務員發覺上
    開犯行前，即主動撥打電話報警處理，並在到場處理員警陳
    柏齡詢問時自首犯罪，再於其後本案偵查、審理程序中到庭
    接受裁判。林利津雖經送醫急救，仍因本件車禍所生頭部外
    傷導致顱內出血，延至九十四年二月五日中午十二時三十四
    分許不治死亡。
二、案經林利津之夫丙○○告訴及臺灣臺中地方法院檢察署檢察
    官相驗後，自動檢舉偵查起訴。
    理    由
一、訊據被告甲○○對於上開時、地確有駕車與被害人林利津之
    機車發生擦撞等情固坦承不諱，惟矢口否認有何過失致人於
    死犯行，辯稱：伊當時駕車行駛於華山路上，前方及左右兩
    側均無任何車輛，當伊聽到右側照後鏡發出撞擊聲響時，伊
    就踩煞車並下車查看，才發現被害人倒在伊煞車痕起始點之
    後方，被害人係從後方往前撞擊伊所駕自用小客車照後鏡才
    會倒地，伊並無任何過失云云。被告之選任辯護人則辯稱：
    告訴人丙○○於警詢及偵查中所言，係被告以外之人於審判
    外之陳述，應無證據能力；而中央警察大學鑑定書依據斷裂
    之照後鏡電源線線頭方向，呈現與該車車頭相反方向，因而
    認定照後鏡係由前往後掉落，惟該校所參考照片中之照後鏡
    電源線方向，與被告於案發當時所拍攝者不同，恐係事後因
    外力因素所造成，且該電源線暨軟且短，任一方向撥弄亦會
    呈現與車頭相反方向，該鑑定書徒以照後鏡電源線之方向作
    為判別被告有肇事原因之依據，尚嫌草率；且被告之自小客
    車照後鏡具有得往內折縮之功能，若被告由後往前擦撞被害
    人機車左側把手，亦僅會有彈性的向內折縮，尚不致發生該
    鑑定書所稱照後鏡直接斷裂之情形；況照後鏡若是因被告駕
    車由後往前以極快速度擦撞被害人而直接斷裂，該照後鏡理
    應掉落在機車刮地痕之起點附近，或在刮地痕之前，並不會
    往前拋落在距刮地痕之起點後面約三十公尺之遠處，甚至拋
    落在被告車輛之前即煞車痕終點後二、三公尺處；而當時衝
    擊力道既屬巨大，被害人由右後往前滑出時，理應出現連續
    性之刮地痕，當無可能出現二道刮地痕間隔十三公尺多之情
    形；又鑑定意見既認為被害人經過被告擦撞後，被害人機車
    後座白色鐵架突出處始往後擦撞被告右後車門，則被告車上
    之擦撞痕跡理應由右後車門凹痕處往後（即車尾方向）延伸
    ，此與檢察官勘驗筆錄記載右後車門白色擦痕係由後往前等
    情不同；又鑑定書表示被告之速度極快，並未明確指出被告
    車子之速度究竟為何，殊欠依據；且被害人如係瞬間遭受甚
    大之衝擊力道，其左側把手應呈順時針方向旋轉，並順勢向
    右傾倒，豈會向左傾倒？又被害人機車時速表停留在八十公
    里，被害人是否超速行駛不當？亦未見鑑定機關說明及鑑定
    ，因認中央警察大學之上開鑑定結果並非正確，請再送請中
    華民國車輛交通事故鑑定技術研究學會實地勘驗鑑定。被告
    係遭被害人騎乘機車從後衝撞，被告應無任何肇事因素等語
    。
二、經查：
（一）證據能力部分：按被害人乃被告以外之人，本質上屬於證
      人，其陳述被害經過，亦應依人證之法定偵查、審判程序
      具結，方得作為證據，最高法院九十三年台上字第六五七
      八號判例意旨可資參照。本件告訴人丙○○於九十四年二
      月六日偵訊時，係針對被害人林利津被害經過陳述刮痕情
      形及個人意見，揆諸前揭最新實務見解，自當依人證之調
      查證據程序命其具結，始具有證據能力。是以檢察官於該
      次偵訊程序既未先命告訴人以證人身分具結，前揭偵訊筆
      錄自不具證據能力。至於告訴人丙○○之警詢筆錄部分，
      既係被告以外之人在審判外之陳述，且其並未於審判期日
      以證人身分接受詰問陳述事實，依刑事訴訟法第一百五十
      九條第一項之規定，屬傳聞證據，亦不具證據能力。
（二）被告所駕駛之自用小客車確於上開時、地與被害人林利津
      之機車發生擦撞等情，有道路交通事故現場圖及調查報告
      表一份、肇事現場及車輛照片三十五張附卷可稽，並經本
      院於九十四年十二月九日至臺中縣警察局烏日分局大肚分
      駐所實地勘驗該二部車輛遺留於車體之刮擦痕跡，亦有刑
      事勘驗筆錄一份在卷可憑。而被害人林利津確因本件車禍
      所生頭部外傷導致顱內出血不治死亡，復經檢察官督同檢
      驗員相驗屬實，製有相驗筆錄、相驗屍體證明書、驗斷書
      各一份、相驗屍體照片十張存卷足參。
（三）而被告雖辯稱：伊駕車當時前方並無任何車輛，本件車禍
      係導因於被害人騎車由後往前撞擊伊所駕自用小客車右側
      照後鏡所致等語，而被害人林利津於本件車禍發生後數日
      內即不治死亡，生前亦未能就案發情形接受員警詢問調查
      ，致該二部車輛於車禍發生前之相對位置及擦撞經過尚非
      明確。惟依卷附現場圖及照片所示，肇事現場路面留有明
      顯之煞車痕、刮地痕，亦有安全帽、照後鏡等物件掉落於
      地，而依兩車碰撞後之停車位置、走向、與道路兩側之相
      對距離等現場跡證，均得作為專業鑑定機關還原本件車禍
      發生經過之重要參考依據，藉以查明被告前揭所辯是否屬
      實。本院乃將本案全部卷證送請臺灣省臺中縣區車輛行車
      事故鑑定委員會鑑定，據該會出具之分析意見指稱：本件
      係因被告駕駛自小客車於超越同方向前方被害人駕駛之輕
      機車時，未保持安全間隔，致右前照後鏡等處先快速碰及
      輕機車左手把等處，右側車身於駛越輕機車瞬間，再擦及
      已不穩已有側倒情況之輕機車左側等處，並將輕機車撞往
      右前方倒地刮地，因認被告為本件肇事原因，被害人則無
      肇事因素；嗣經本院送請臺灣省車輛行車事故覆議鑑定委
      員會覆議，該會則表示：因輕機車刮地痕起點照片之走向
      與現場圖所示不符，且自小客車右側前、後車身擦痕走向
      及是否連續無法確認，另自小客車右側照後鏡碰損部位缺
      勘驗比對資料，無法確認掉落原因，而認肇事實情不明，
      未便遽予明確覆議，此有臺灣省臺中縣區車輛行車事故鑑
      定委員會臺中縣區九五００六八案分析意見、臺灣省車輛
      行車事故覆議鑑定委員會九十五年五月二十二日府覆議字
      第０九五０一００二九二號函各一份附卷可稽。是由前揭
      覆議及分析意見觀之，本件車禍之車身擦痕走向及照後鏡
      掉落原因均屬不明，已足以影響專業鑑定機關對於肇事經
      過之認定，容有進一步調查鑑定之必要。
（四）本院為求慎重，乃再送請中央警察大學鑑定肇事原因及責
      任歸屬，據該校鑑定結果認為：被告駕駛車牌號碼七Ｑ－
      三二０九號自用小客車，於臺中縣大肚鄉○○路東往西方
      向行駛，被害人騎乘車牌號碼ＴＥＸ－四九六號輕機車與
      被告車輛同方向行駛於車道時，被害人機車行駛於被告車
      輛之右側前方之方位，當被告車輛由後往前欲超越時，被
      告車輛未與被害人機車保持適當之行車間隔，被告車輛往
      前撞及被害人機車車身左側之車頭左把手處，導致被害人
      機車向右前滑行左倒後人車倒地分離，被害人跌落於車道
      內，傷重致死，被告違反道路交通安全規則第九十四條第
      三項之規定，為肇事原因，被害人則無肇事因素，有中央
      警察大學九十五年十二月一日校鑑科字第０九五０００四
      九二一號鑑定書一份在卷足憑。而該校於鑑定書中，已詳
      述刮地痕起始及終了位置、機車車頭把手旋轉情形、車身
      凹陷與漆痕走向、照後鏡電源線方向等判斷二車擦撞原因
      之重要依據，並經鑑識科學研究委員會交通鑑定類案件鑑
      定小組通過本件鑑定意見，而參與鑑定之詹丙源教官更於
      本院審理時以證人身分到庭接受交互詰問，該鑑定結果具
      有相當之專業性與可信性，自得作為本院認定本案肇事經
      過之基礎。
（五）再依中央警察大學鑑定書之記載，被告車輛右側照後鏡損
      壞處電源線線頭方向，呈現與被告車輛車頭相反方向，此
      亦表示照後鏡遭撞掉落之方向，係與電源線線頭呈現之方
      向一致，即照後鏡係由前往後方掉落，應係被告車輛往前
      行駛時，照後鏡背面由後往前撞擊被害人機車左側把手時
      ，導致照後鏡往後掉落之情形，亦即被告車輛往前行駛欲
      超越被害人機車時，由後撞擊被害人機車左側手把之碰撞
      行徑。而被告車輛右後車門白色漆擦痕處略有凹陷，由該
      車右後車門前端與前門後端門縫處，其車身凹陷與漆痕走
      向狀況顯示，應係被告車輛右側照後鏡，由後往前碰撞被
      害人機車左把手後，導致被害人機車車身往左傾，被害人
      機車後座左側白色鐵架突出處，往後擦撞被告車輛右後車
      門處而呈略為凹陷之情形，顯示被告車輛係由後往前擦撞
      被害人機車後座白色鐵架突出處（詳見鑑定書「肇事原因
      研判分析」理由二之記載）。而證人即參與鑑定之教官詹
      丙源亦於本院審理時證稱：「（問：依照你所言，是汽車
      由後擦撞到機車，碰撞的漆痕是怎樣的走向？）依偵查卷
      第四十七頁之照片編號一，自小客車右後車門的前端有凹
      陷，自小客車右前車門的後端並沒有凹陷，且前車門的後
      面漆並沒有擦滿，後車門的前端有擦滿，且陷下去。如果
      是機車去擦撞自用小客車，在隙縫處的前端應該會留下漆
      痕，前端會有擦痕，且前端也會凹陷下去。就刮擦深度而
      言，一開始兩車接觸，並沒有那麼密切，所以漆痕會比較
      淡，但是隨著兩車越來越接近，漆痕會加深，凹陷也會比
      較明顯……。」、「……如果是機車速度較快，並且由後
      往前去碰觸到汽車的右側，則除了右後車門有凹陷外，前
      門後端接縫處亦應有明顯連續的擦痕。」、「（問：車子
      下端是否也有刮痕？可否區別是由後往前還是由前往後？
      ）一開始兩車距離比較寬，後來慢慢接近以後，就在汽車
      的前車門下方產生了前端較窄、後端較寬的擦痕。該處應
      該是與機車左邊腳踏板最突出的點刮擦所造成的，距離地
      面約四十公分，由這部分也可判斷是汽車由後往前擦撞到
      機車所造成的。」等語。選任辯護人雖質疑中央警察大學
      係以照後鏡電源線方向研判兩車肇事前之相對位置，惟證
      人詹丙源已於本院審理時明確證稱：該鑑定意見主要仍係
      依據上開擦痕方向作為事實認定基礎，況被告提出之照後
      鏡電源線方向亦有些許往後傾斜，只是角度問題而已等語
      。經本院詳加比對卷附由員警拍攝之車輛照片，與被告提
      出之照後鏡電源線特寫畫面照片（拍攝時間同為九十四年
      二月三日），不僅拍攝位置高低有別，且由被告提出之特
      寫照片中，亦能看出照後鏡電源線確有向後傾斜，只因該
      張照片拍攝位置較高，故未能如其他側面取景照片得以清
      楚呈現電源線傾斜角度。選任辯護人憑此認定中央警察大
      學鑑定結果有誤，殊嫌率斷，不足為採。
（六）又被告駕駛之自用小客車照後鏡雖有往內折縮之功能，惟
      當與其接觸之物體衝力夠大時，仍有可能造成照後鏡內折
      斷裂之情形，至於汽車在行進中，雖然照後鏡發生斷裂，
      但仍會繼續被帶往前方，而該斷裂之照後鏡是否會擦撞到
      車體，則要以碰撞之位置而定，如果把手接觸到照後鏡之
      下緣，照後鏡斷裂時有可能會往上飄移，再往前拋出，此
      據證人詹丙源於本院審理時證述甚詳。而一般車輛照後鏡
      係以塑膠外殼保護鏡面，質地仍屬堅硬，如與其他硬物相
      互碰撞，在一定相對速度或衝擊力道下，極有可能在未及
      旋轉內縮之情形下即先行斷裂，非可謂汽車照後鏡一旦裝
      有往內折縮之設計後，即令猛力朝其背部塑膠外殼某一定
      點敲擊，均不致造成照後鏡斷裂並掉落於地。又被告之自
      用小客車當時係以一定速度往前行駛，途中車上物品縱有
      斷裂脫落，依物理慣性作用亦會繼續往前移動，而非在發
      生碰撞斷裂之地點直接落下。是以證人詹丙源前揭證詞自
      非全然無憑，堪可採信。選任辯護人徒以被告駕駛之自用
      小客車照後鏡可往內折縮，如係自後撞擊被害人之機車應
      不致造成照後鏡斷裂，且照後鏡掉落位置亦非機車刮地痕
      起點附近等情，質疑中央警察大學上開鑑定結果之可信性
      ，自非允洽，無足為採。
（七）另外關於肇事現場遺留二道機車刮地痕及機車傾倒方向之
      問題，據證人詹丙源於本院審理時證稱：「一般有兩道刮
      地痕是因為機車先搖擺碰撞之後，又往前再彈起。如果撞
      擊的速度比較快，有可能機車先搖擺以後，有一部分與地
      面先摩擦到，再彈起並在地上產生第二道刮痕。」、「至
      於機車左倒，是因為左側有東西往前，把它左邊的把手往
      前推，而將機車把手作順時針方向偏離。」等語。而中央
      警察大學鑑定書中亦明確指出：依卷內照片所呈現之情形
      ，可知被害人機車之左把手，係受到由後往前之推力所致
      ，車頭左把手才會順時針方向旋轉，致使車身左倒之情形
      ，此與被告車輛超越被害人機車時，被告車輛右側照後鏡
      由後往前擦撞被害人機車之左把手後，導致被害人機車左
      倒之情形相吻合（詳見鑑定書「碰撞地點與過程之推定」
      理由四後段之記載），均已就上開二道機車刮地痕之成因
      及機車把手旋轉倒地經過逐一敘明。又依卷附機車儀表板
      之照片顯示，該車時速表之指針雖然停留在八十公里以上
      之位置，然一般車輛在遭到嚴重碰撞後，車內零件受撞掉
      落、毀損之情形甚為常見，部分功能亦難免因而發生故障
      ，自不能僅以車輛時速表指針遭受撞擊後所指之位置，直
      接推論該車於受撞前之行車速度高低。選任辯護人就前揭
      各項徒憑己見而為爭執，恐有誤會，仍無足取。
（八）按汽車行駛時，駕駛人應注意車前狀況及兩車併行之間隔
      ，並隨時採取必要之安全措施，道路交通安全規則第九十
      四條第三項定有明文。被告駕車外出，本應依循前揭交通
      安全規定，注意車前狀況及兩車併行間隔，並採取適當措
      施，且依當時天候、路況、視距等客觀情形，又無不能注
      意之特別情事，竟疏於注意而貿然前行，致與被害人林利
      津所騎機車發生擦撞，被告駕車行為顯有過失。而被害人
      係因發生本件車禍直接導致死亡，則被告之上開過失行為
      與被害人之死亡結果間，亦具有相當因果關係，應無疑義
      。
　　綜上所陳，被告及選任辯護人前揭所辯各節均有未洽，不足
  　採信。選任辯護人雖聲請再將本件另送中華民國車輛交通事
    故鑑定技術研究學會實地勘驗鑑定肇事原因，惟中央警察大
    學上開鑑定書業已詳載鑑定結果及所憑依據，且選任辯護人
    前揭所提各項疑點亦經本院逐一說明如前，參以中央警察大
    學乃國內培育優秀警務人員之重鎮，教學及刑事鑑識資源豐
    富，相較於國內其他交通刑事案件專業鑑定機構之運作方式
    及現有客觀資源，該校出具之鑑定意見自有極高之參考價值
    ，本院認為已無須再送請其他機關進行鑑定，選任辯護人前
    揭聲請尚乏調查證據之必要性，應予駁回，附此敘明。本案
    事證已臻明確，被告犯行洵堪認定。
三、查被告行為後，九十四年二月二日修正公布之刑法條文已自
    九十五年七月一日起施行，其中與本件有關部分之第二條、
    第三十三條第五款、第六十二條均業已修正，另刑法施行法
    增訂之第一條之一亦於九十五年六月十四日公布，並自同年
    月十六日起施行。按「行為後法律有變更者，適用行為時之
    法律，但行為後之法律有利於行為人者，適用最有利於行為
    人之法律」，修正後刑法第二條第一項定有明文。此條規定
    係規範行為後法律變更所生新舊法律比較適用之準據法，本
    身尚無新舊法比較之問題，於新法施行後，應一律適用新法
    第二條第一項之規定，為「從舊從輕」之比較。另刑法施行
    法雖增列第一條之一之規定，然於本案具體適用結果，前揭
    條文之變更並無有利、不利被告之情形，自應逕依裁判時法
    即刑法施行法第一條之一之規定論處（最高法院九十五年十
    一月七日九十五年第二十一次刑事庭會議決議參照），先予
    敘明。再按本次法律變更，比較時應就罪刑有關之共犯、未
    遂犯、想像競合犯、牽連犯、連續犯、結合犯，以及累犯加
    重、自首減輕暨其他法定加減原因（如身分加減）與加減例
    等一切情形，綜其全部罪刑之結果而為比較（最高法院九十
    五年五月二十三日九十五年度第八次刑事庭會議決議參照）
    。茲就本件新舊法比較結果說明如下：
（一）關於罰金刑最低額之問題，被告所犯刑法第二百七十六條
      第一項之普通過失致死罪（詳如後述），法定刑中有科處
      罰金之規定。修正前刑法第三十三條第五款規定罰金為一
      元以上，修正後刑法第三十三條第五款則將罰金規定為新
      臺幣一千元以上，以百元計算之。經比較新舊法之結果，
      應以舊法較有利於被告。
（二）關於被告自首之減輕刑責規定，修正前刑法第六十二條前
      段：「對於未發覺之罪自首而受裁判者，減輕其刑。」，
      而修正後刑法第六十二條前段則規定：「對於未發覺之罪
      自首而受裁判者，得減輕其刑。」經比較新舊法結果，新
      法將被告自首僅列為「得」減輕刑責事由，法官得於斟酌
      犯罪情狀及自首原因後不予減刑，舊法則為「必」減輕其
      刑，並未給予法官任何裁量空間，自以舊法較有利於被告
      。
    綜上，舊法關於法定罰金刑之下限及自首減刑之規定，均較
    有利於被告，衡諸整體綜合比較結果及不得割裂適用法律之
    原則，應依刑法第二條第一項前段之規定，一體適用修正前
    刑法之相關規定予以處斷。
四、核被告甲○○因過失駕駛行為致人於死，所為係犯刑法第二
    百七十六條第一項之普通過失致人於死罪。而被告於肇事後
    、具有偵查犯罪權限之公務員發覺上開犯行前，即主動撥打
    電話報警處理，在到場處理員警陳柏齡詢問時自首犯罪，再
    於其後本案偵查、審理程序中到庭接受裁判，有乙○○○○
    製作之自首情形紀錄表及被告警詢筆錄在卷足參，並經證人
    陳柏齡於本院審理時到庭證述明確。被告既已合於法定自首
    之要件，應依刑法第六十二條前段之規定減輕其刑。爰審酌
    本件車禍肇事直接剝奪被害人林利津之生命權，對於被害人
    家庭乃至於國家社會之損失實已無從回復，所生危害至為重
    大；又被告疏未注意前方車況及車輛併行間隔而發生本件車
    禍，交通過失情節實非輕微；另參以被告犯罪後仍矢口否認
    犯行之態度，惟於本案宣判前已與告訴人丙○○達成民事和
    解，有和解書一份在卷為憑，及其智識程度等一切情狀，量
    處如主文所示之刑，以示懲儆。又被告前未曾因故意犯罪受
    有期徒刑以上刑之宣告，有刑案資料查註紀錄表及臺灣高等
    法院被告前案紀錄表在卷可按，其經此偵審程序教訓，當能
    知所警惕，應無再犯之虞，本院審酌上情，認主文所宣告之
    刑，以暫不執行為宜，爰併宣告緩刑二年，以啟自新。另修
    正後刑法第七十四條就緩刑要件及義務固有變更，然此僅為
    刑之宣告規範，非屬行為可罰性範圍之擴張或縮減，應逕適
    用裁判時法即修正後之刑法（最高法院九十五年第八次刑事
    庭會議決議參照），附此敘明。
據上論斷，應依刑事訴訟法第二百九十九條第一項前段，刑法第
二條第一項前段、第二百七十六條第一項、修正前刑法第六十二
條前段、刑法第七十四條第一項第一款，刑法施行法第一條之一
第一項、第二項前段，判決如主文。
本案經檢察官郭明嵐到庭執行職務。
中　　華　　民　　國　　96　　年　　2 　　月　　16　　日
                  交通法庭    審判長法　官  陳 如 玲
                  　　　　　　　　　法　官  郭 德 進
                  　　　　　　　　　法　官　高 文 崇
上正本證明與原本無異。
如不服本判決，應於送達後十日內向本院提出上訴狀（須附繕
本），上訴於台灣高等法院台中分院。
                                    書記官  林淑慧
中　　華　　民　　國　　96　　年　　2 　　月　　16　　日
附錄本案論罪科刑法條：
刑法第二百七十六條第一項：
因過失致人於死者，處二年以下有期徒刑、拘役或二千元以下罰
金。
